【裁判字號】    94,簡上,104
【裁判日期】    951107
【裁判案由】    遷讓房屋等
【裁判全文】
臺灣桃園地方法院民事判決            94年度簡上字第104號
上  訴  人  大象文化事業有限公司
??????????設台北市○○區○○路8號11樓之8
法定代理人  丙○○
上  訴  人  乙○○
上二人共同
訴訟代理人  黃璧川律師
            甲○○
被  上訴人  戊○○
訴訟代理人  丁○○
上列當事人間請求遷讓房屋事件，上訴人對於民國94年3月29日
本院中壢簡易庭93年度壢簡字第358號第一審判決提起上訴，於
民國95年10月24日辯論終結，本院判決如下：
    主      文
上訴駁回。
第二審訴訟費用由上訴人負擔。
    事實及理由
一、本件被上訴人起訴主張：
(一)訴外人大然開發文化事業有限公司（下稱大然公司）於民國
    89年4 月15日，與渠訂立房屋租賃契約，承租門牌號碼為桃
    園縣平鎮市○○路158 號房屋（下稱系爭房屋），約定租期
    自89年4 月21日起至95年2 月20日止，共計5 年11個月，每
    月租金新臺幣（下同）8 萬元，由上訴人乙○○任保證人。
    俟於92年5 月22日，訴外人大然公司將系爭房屋租賃權利義
    務讓與上訴人大象文化事業有限公司（下稱大象公司），並
    調整租金為每月83,240元，詎上訴人大象公司自92年10月21
    日起即未交付租金，至92年11月31日止即已超過1 期又10天
    ，依兩造間租賃契約（下稱系爭租約）第12條約定: 「乙方
    如不照本約交付租金，超過1 期又10天，則保證金沒收並解
    除本契約，乙方不得異議」，是保證金自得由被上訴人沒收
    ，並得逕行終止租約，被上訴人業於93年1 月20日終止系爭
    房屋之租賃契約，上訴人大象公司共積欠3 個月租金，共計
    249,720 元（下稱系爭租金）。又另據系爭租約第13條約定
    ，自終止租約之日起至返還系爭房屋之日止，承租人即上訴
    人應按月給付租金金額5 倍即416,200 元之違約金，被上訴
    人嗣於同年4 月15日就上開違約金聲請假扣押強制執行，爰
    請求自93 年1月21日起至同年4 月15日止之違約金共計
    1,181,470 元（下稱系爭違約金），是系爭租金與系爭違約
    金共計1,431,19 0元。
(二)上訴人主張其自92年10月起未付租金，至93年1 月20日終止
    時僅有3 個月期間，所積欠租金共249,720 元，但上訴人有
    保證金24萬元可以供抵銷，惟按系爭租約第12條約定，該24
    萬元之性質係屬違約金，而非上訴人主張之保證金，被上訴
    人自得沒收之。又上訴人主張其於93年1 月起完全無法使用
    系爭房屋，惟系爭房屋係於查封日即93年4 月15日始收回，
    因為查封當日，上訴人之員工仍在上班等語。
(三)並聲明：上訴駁回。
二、上訴人辯稱：
(一)上訴人大象公司於92年10月間，因未支付該月份之房租，被
    上訴人即表示要終止合約，並表示押金無法退還，若欲續租
    ，則需繼續支付租金。93年1 月初，被上訴人扣押上訴人一
    台堆高機未還，其後並告知上訴人謂其已封倉，封倉期間，
    如欲搬書須經其同意始可，同時取走倉庫的鑰匙，並出言威
    脅上訴人大象公司員工稱: 未經其許可不可進入。上訴人曾
    因要整理倉庫圖書等物，派員工進入，但被上訴人當天把員
    工反鎖在倉庫中，又把員工鑰匙搶走，經報案處理始由警方
    派警車救回員工，並自該日起被上訴人即派人駐守於倉庫門
    口。以上事實被上訴人於原審時固有答辯解說，但可證被上
    訴人確有以上封倉鎖人之行為，故上訴人自93年1 月起已無
    法完全使用該房屋，從而原判決無視被上訴人收回系爭房屋
    之事實，仍判決上訴人應返還系爭房屋，判決自為不當。
(二)次按上訴人所交付之保證金24萬元部分，原審判決認上訴人
    違約因此該保證金沒收，並謂依系爭租約第12條之約定，如
    承租人違反給付租約之約定，出租人即可沒收，是懲罰性賠
    償金之約定，但查該保證金之性質，依系爭租約第17條約定
    ，謂押金不得抵租金；而第4 條約定，承租人於訂立租約時
    交付保證金24萬元，出租人於租約屆滿時或期前終止租約時
    ，乙方交還房屋並扣除違約金、第7 條之拆除費用及第11條
    之處理費用仍有餘時始無息返還承租人等等，可見保證金係
    對租金或違約金之保證用，若解釋為可以沒收之懲罰性賠償
    金，即與以上之約定有所矛盾。且系爭租約中對懲罰性賠償
    金之數額、於何條件可沒收、違約之意義為何均無約定，可
    見將上開保證金解釋為懲罰性賠償金並非妥當，而租約既有
    約定可以扣除違約金後退回保證金之字樣，則不應別作其他
    之解釋。
(三)上訴人固自92年10月起未付租金，然至93年1 月20日系爭租
    約終止時，只有3 個月期間，所積欠租金共249,720 元，但
    有保證金24萬元可以供抵銷，原判決謂上訴人有欠租金及違
    約金達66 5,920元，然扣除保證金24萬元，上訴人至多僅欠
    425,920 元，是原判決計算租金並不公平。何況房屋早為被
    上訴人強力收回而使上訴人大象公司無從使用，是上訴人更
    無給付租金之義務。
(四)並聲明：
?、原判決不利於上訴人部分之判決廢棄。
?、上開廢棄部分，被上訴人在第一審之訴及假執行之聲請均駁
    回。
三、不爭執之事實: 訴外人大然公司於89年4 月15日就系爭房屋
    ，與被上訴人訂立租賃契約，約定租期為5 年11個月，自89
    年4 月21日起至95年2 月20日止，於92年5 月22日，大然公
    司將租賃權利義務讓與上訴人大象公司，當時租金已調整為
    83,240元，上訴人乙○○為該租賃契約之保證人，上訴人大
    象公司自92年10月21日起即未依約交付租金。
四、按承租人應依約定日期支付租金；承租人支付租金有遲延者
    ，出租人得定相當期限，催告承租人支付租金，如承租人於
    其期限內不為支付，出租人得終止契約；承租人於租賃關係
    終止後，應返還租賃物，民法第439 條前段、第440 條第1
    項、455 條分別定有明文。依系爭租約第12條約定: 「乙方
    （即上訴人大象公司）如不照本約交付租金，超過1 期又10
    天，則保證金沒收並解除契約」，核其意旨，是以該特約排
    除民法第44 0條之規定，而民法該經催告仍不履行出租人始
    得終止租約之規定，係屬任意規定（最高法院86年度臺上字
    第3303號判決要旨參照），兩造間自得以此特約另行約定支
    付租金遲延之效果。查上訴人承租系爭房屋後自92年10月21
    日起即未給付租金，已如前述，而被上訴人主張於93年1 月
    15日以存證信函為終止租約之意思表示，該信函於同年月20
    日送達至上訴人當時位於臺北市○○區○○路19之5 號2 樓
    之營業處所，有存證信函、回執及上訴人之變更登記表為證
    。則被上訴人主張終止租約時，上訴人遲延給付租金顯已逾
    越上開兩造之約定，是被上訴人按上開約定主張終止租約，
    洵屬有據。且上訴人於租賃契約於93年1 月20日終止後，仍
    占有使用系爭房屋等情，復為上訴人所不爭執，從而被上訴
    人本於房屋租賃契約之法律關係，訴請上訴人(1)遷讓返還系
    爭房屋、(2)給付積欠之三個月（92年10月21日起至93年1 月
    20日止）租金249,720 元及自起訴狀繕本送達之翌日即93年
    12月25日起之法定遲延利息，為有理由，應予准許。
五、上訴人復以簽約時所交付之24萬元保證金為抵銷之抗辯。然
    依系爭租約第4 條第2 項約定: 「乙方如有違約或悔約而不
    照本約履行租賃條件，中途發生糾葛情事者，甲方（即被上
    訴人）得期前終止租約收回該屋及沒收乙方之保證金，乙方
    不得異議」，第12條「乙方如不照本約交付租金，超過1 期
    又10天，則保證金沒收並解除本契約」，核其屬於承租人違
    反給付租金義務所生之違約金約定，屬懲罰性賠償違約金約
    定。本件上訴人大象公司違反兩造間給付租金之約定，已如
    前述，被上訴人據此約款沒收其所繳納之保證金24萬元，自
    屬有據，該保證金既因上訴人大象公司違反約定而遭被上訴
    人沒收，自無從以之為抵銷。
六、又系爭租約第13條約定: 終止租約後，上訴人如不即時遷讓
    返還房屋時，應賠償按照租金金額5 倍之違約金，有被上訴
    人提出上訴人所不爭執之房屋租賃契約書影本附卷足憑，是
    本件被上訴人依約請求上訴人自93年1 月21日起按租金5 倍
    計算之損害金，於法固非無據，惟按約定之違約金額過高者
    ，法院得減至相當數額，為民法第252 條所明定，且為衡平
    正義起見，約定之違約金過高者，法院得依職權酌減至相當
    之數額。又契約當事人約定之違約金是否過高，應依一般客
    觀之事實、社會經濟狀況、當事人實際上所受損害及債務人
    如能如期履行債務時，債權人可享受之一切利益（消極損害
    、預期利益等）為衡量標準。本院審酌系爭房屋租賃契約約
    定之租金為每月83,240元，而系爭租約第13條約定，兼具懲
    罰違約之性質，因認為上訴人於租賃契約終止後不即時遷讓
    交還房屋而有違約時，被上訴人得請求之違約金以每月166,
    480 元為適當，爰依民法第252 規定核減違約金如上，是被
    上訴人請求賠償自租賃契約終止翌日即93年1 月21日起至93
    年4 月15日止按月166,480 元計算之違約金部分，總額471,
    693 元（計2 個月又25天）核屬有據，應予准許；至於請求
    逾上開金額之違約金部分，於法不合，應予駁回。原審為被
    上訴人部分敗訴之判決，並駁回該部分假執行之聲請，關於
    上開應予准許部分，雖有未洽，然因被上訴人未提起上訴，
    已經確定；就不應准許之部分，理由雖有不同，但結果則一
    ，應予維持。上訴意旨指摘原判決不當，為無理由，應予駁
    回。
七、原審就上開遷讓房屋及給付租金部分為被上訴人勝訴之判決
    ，就給付違約金部分為被上訴人部分勝訴部分敗訴之判決，
    並依職權為假執行之宣告，核無不合，上訴意旨指摘原判決
    不當，求予廢棄改判，為無理由，應予駁回。
八、據上論結，本件上訴為無理由，依民事訴訟法第436 條之1
    第3 項、第449 條第1 項、第78條、第85條第1 項前段，判
    決如主文。
中    華    民    國    95    年    11    月    7    日
            民事第一庭   審判長法  官   郭琇玲
                               法  官   陳勇松
                               法  官   陳婉玉
以上正本係照原本作成
不得上訴。
中    華    民    國    95    年    11    月    7     日
                                書記官  劉雅玲


司法院資訊處製作；財團法人民間司法改革基金會備份。
